【裁判字號】    90,保險,25
【裁判日期】    901022
【裁判案由】    給付保險金
【裁判全文】
臺灣台中地方法院民事判決  九十年度保險字第二五號
    原      告  東泰產物保險股份有限公司
    法定代理人  乙○○
    訴訟代理人  丙○○
                甲○○
    被      告  丁○○
    複 代理 人  黃莉惠
右當事人間請求給付保險金事件，本院判決如左：
    主    文
被告應給付原告新台幣捌拾柒萬壹仟捌佰伍拾參元，及自民國九十年二月十五日起至
清償日止，按年息百分之五計算之利息。
原告其餘之訴駁回。
訴訟費用由被告負擔五分之三，餘由原告負擔。
本判決原告勝訴部分於原告以新台幣參拾萬元為被告供擔保後，得假執行；但被告如
於假執行程序實施前，以新台幣捌拾柒萬壹仟捌佰伍拾參元為原告預供擔保，得免為
假執行。原告其餘假執行之聲請駁回。
    事    實
甲、原告方面：
一、聲明：
（一）被告應給付原告新台幣壹佰肆拾萬元，及自支付命令送達之翌日（即民國九十
      年二月十五日）起至清償日止，按年息百分之五計算之利息。
（二）願供擔保請准宣告假執行。
二、陳述：原告公司汽車保險單第１５０２０９Ｂ０６５３００號所承保被告丁○○
    所有之ＯＪ－７２６９號自小客車，於民國（下同）八十九年十一月五日十三時
    三十分許，於新竹縣寶山鄉○○村○○路金山電桿六七號前，因被告酒醉駕車，
    超速失控撞向山壁，致車內乘客蔡文火死亡，本案經新竹縣警察局竹東分局寶山
    分駐所處理。原告業已依與被保險人間之強制汽車責任保險契約賠付受害人新台
    幣（下同）壹佰肆拾萬元，並依前開契約保險單條款第五條第一項第一款之約定
    及強制汽車責任保險法第二十七條之規定，原告得於給付金額範圍內向被保險人
    即被告求償。
三、對被告抗辯所為之陳述：
（一）本件被告辯稱係不明車輛超車導致車輛撞向山壁，造成受害人蔡文火死，被告
      對此不應負賠償責任，然本件事故發生係因被告酒醉駕車失控撞向山壁，是否
      有任何不明車輛超車，如今根本無法查證，即便有不明車輛超車，單純之超車
      亦應不致使被告之車輛撞及山壁，被告之說辭有其嚴重之瑕疵。
（二）本件原告依據強制汽車責任保險法第二十七條第一款及原告與被告間所訂之強
      制汽車責任保險契約條款第五條第一項第一款之規定，原告得於給付金額範圍
      內向被保險人即被告求償，應毫無疑問，於此並有台灣新竹地方法院八十九年
      度訴字第三五九號判決可稽。又本件係被告酒醉駕車撞向山壁，致被害人即乘
      客蔡文火死亡，被告應負全部責任，被告所謂為閃避來車而失控撞向山壁，被
      告根本未舉證有所謂「來車」；即便有來車，亦係被告酒後駕車、超速行駛所
      致，被告自應返還全部保險金，應與死者蔡文火得向被告請求之金額無涉。
（三）再查被告與死者家屬所訂和解契約中亦有表明「唯不含其他之強制險保險給付
      在內」，被告再另行給付死者家屬二十五萬元，故被害人家屬因死者蔡文火死
      亡而至少受有壹佰陸拾伍萬元之損害。
（四）退步言之，因被害人蔡文火死亡，所產生之喪葬費用與扶養費、精神慰撫金，
      亦應由被告負擔，茲將各項請求分列之：
  １、喪葬費用：因原告無法向受害人家屬即訴外人蔡德達與蔡王專取得相關單據，
      懇請鈞院按一般喪葬費用支出以為判斷。
  ２、扶養費：查死者蔡文火之父即訴外人蔡達德九年六月十四日生，按八十八年台
      灣地區簡易生命表男性平均餘命尚有七、○三年；訴外人即其母蔡王專十二年
      二月二十六日生，按八十八年台灣地區簡易生命表女性平均餘命尚有九、四三
      年，再依每年扶養親屬寬減額每人每年柒萬陸仟元計算，復依霍夫曼計算法扣
      除中間利息後，訴外人蔡德達、蔡王專各可請求肆拾陸萬陸仟壹佰伍拾肆元（
      76000×6.13360＝466154元，小數點以下四捨五入）及伍拾柒萬陸仟柒佰參拾
      陸元（76000×7.58863＝576736元，小數點以下四捨五入），共計壹佰零肆萬
      貳仟捌佰玖拾元。
  ３、精神慰撫金：訴外人蔡德達與蔡王專以蔡文火為獨子、未婚，原寄望其延續香
      火，並且全家經濟負擔皆倚賴被害人，訴外人蔡德達與蔡王專受喪子之痛，精
      神進崩潰，痛苦自難言諭；且死者蔡文火為獨子，因被告之過失卻讓死者年邁
      家屬受身心之折磨，應以訴外人各伍拾萬之慰撫金額度範圍內為適當。
  ４、又被告所提之臺灣臺北地方法院八十七年度保險字第一三四號之判決，實與本
      件無涉，蓋八十八年四月一日刑法修正條文正式實施，酒醉駕車者成為刑事處
      罰之對象，被告亦業按該規定判處徒刑在案，被告所提之前開判決已無適用餘
      地，故無可採。
  ５、綜上所述，本件訴外人蔡德達與蔡王專請求賠償之數額，合計為貳佰零肆萬貳
      仟捌佰玖拾元（未含喪葬費用）；若鈞院認無此金額，至少應認受害人有如原
      告前所計算之被告與受害人所和解壹佰陸拾伍萬元之損害，而原告自得於上開
      金額範圍按所請求之保險金額壹佰肆拾萬元向被告請求賠償。
四、證據：提出新竹縣警察局竹東分局寶山分駐所道路交通事故證明書、東泰產物保
    險股份有限公司強制汽車責任保險單條款暨理賠計算書、領款收據、臺灣新竹地
    方法院檢察署相驗屍體證明書、財政部交通部台財保字第○八九○○四三五一九
    號會銜令（以上均為影本）、戶籍謄本各一份為證。
乙、被告方面：
一、聲明：駁回原告之訴及假執行之聲請均駁回；如受不利判決，願供擔保，請准宣
    告免為假執行。
二、陳述：
（一）按兩造之保險單條款第五條第一項固約定有加害人因酒醉發生交通事故，保險
      人依保險契約約定給付保險金後，得在給付金額範圍內向加害人求償。惟上述
      條文之規定雖與保險法第五十三條相似，但情形不盡相同：
      保險法第五十三條第一項之代位權，係被保險人對第三人有損害賠償請求權，
      保險人基於保險契約理賠後，由被保險人處，取得損害賠償請求權，保險人係
      代被保險人之位向第三人請求，使該第三人負終局責任，而強制汽車責任保險
      法第二十七條係被保險人對第三人（受害人）有賠償義務，保險人基於責任保
      險契約理賠後，由受害人取得損害賠償請求權，保險人係代受害人之位，向惡
      意被保險人請求，使該被保險人負終局責任，故若汽車事故之肇事人對受害人
      在法律上無賠償之義務，則保險人對加害人並無法自受害人處取得損害賠償請
      求權，自無法請求賠償。而本件車禍之發生原因不明，原告並未具體證明被告
      有何故意或過失，況且本件車禍之發生完全係因不明車輛不當超車所導致，被
      告就防止車禍之發生亦已盡相當之注意，在法律上無賠償之義務，則保險人對
      加害人並無法自受害人處取得賠償請求權，自無法對加害人請求賠償，先予敘
      明。
（二）本件被告雖因過失致死等案件，經台灣新竹地方法院刑事庭判決：「丁○○服
      用酒類，不能安全駕駛動力交通工具而駕駛，處有期徒刑二月；又因過失致人
      於死，處有期徒刑八月；應執行有期徒刑九月，緩刑三年。」惟：
  １、雖刑事部分被告被判有期徒刑八月，緩刑三年，然鈞院仍應就被告主張之事實
      ，及其所聲明之證據，再行調查，其裁判應不受刑事判決認定事實之拘束。
  ２、況且本件車禍事故之發生係因行經前述路段時，被告為閃避對向來車，失控撞
      上路樹所致。換言之，被告雖有飲酒，然其精神狀況良好，意識相當清楚，倘
      非對向來車速度過快且切入被告行駛之車道，本交通事故必不會發生，且證人
      陳正平證稱：「楊為了閃避一台自小客車，該路沒有中央分隔島，在轉彎處對
      方來車切入我們的車道…」，證人康有財證稱：「…當時大家都很清醒，…有
      白色自小客車要超車，那時我們右側是安全島，左側是土堤，我們是下坡方向
      ，對方是上坡，自前面超車，我當時沒有看到對方車牌號碼，當時駕駛精神狀
      況正常，他有看到那台白色車子，且有做出反應。」證人廖聖義證稱：「…車
      禍發生前，駕駛精神狀況很正常。」由此觀之，被告雖有飲酒，已盡相當注意
      義務，對交通事故應無過失，受害人死亡與被告飲酒駕車間無因果關係。
  ３、查本件被告之行為並無過失，對受害人無賠償義務，則原告自無法從受害人處
      取得損害賠償請求權，自無法對被告請求賠償。退步言之，若鈞院認本事件被
      告果真負有損害賠償責任，請鈞院參酌兩造主張之事實及所提之證據，衡量受
      害人因被告之載送而擴其活動範圍，駕駛人為駕駛汽車，應認係被害人之使用
      人，故應審酌被告與受害人之過失比例，減輕被告之賠償金額。
  ４、又原告列舉出被害人家屬所得請求之損害賠償圍，惟語多出入，茲列述如下：
    (1)九十年一月二十一日被告與死者家屬即受害人之父親蔡德達訂立和解契約，言
      明「不含其他之強制險保險給付」，其父意指被告並無過失，無須給付賠償金
      ，至原告給付之壹佰肆拾萬元，係基於原告與被告間之強制汽車責任險契約，
      其無不接受之理，至被告給付之貳拾柒萬元（原告指貳拾伍萬元應係筆誤）係
      基於朋友情義乃道義上責任，無關法律上責任，故原告以此認定被害人家屬因
      被害人蔡文火死亡而至少受有壹佰陸拾伍萬元之損害（應係壹佰陸拾柒萬元之
      筆誤），洵屬無理。
    (2)扶養費：訴外人即死者之父母蔡德達、蔡王專育有三兒二女，若鈞院認被告果
      應負擔侵權行為損害賠償責任並給付扶養費，惟應按死者共有五名兄弟姐妹之
      比例分擔之；查死者蔡文火之父即訴外人蔡德達九年六月十四日生，按八十八
      年台灣地區簡易生命表男性平均餘命尚有七、○三年；訴外人即其母蔡王專十
      二年二月二十六日生，按八十八年台灣地區簡易生命表女性平餘命尚有九、四
      三年，再依每年扶養親屬寬減額每人每年柒萬陸仟元計算，復依霍夫曼計算法
      扣除中間利息後，訴外人蔡德達及蔡王專各可請求玖萬參仟貳佰參拾壹元及壹
      拾（76000×0000000×1/5）及壹拾壹萬伍仟參佰肆拾柒元（76000×613360×
      1/5），共計貳拾萬捌仟伍佰柒拾捌元，原告未查，驟向被告主張，誠屬無據
      。
    (3)精神慰撫金：訴外人蔡德達與蔡王專育有三兒二女，死者蔡文火為三子，突遭
      喪子之痛，內心雖感悲痛，惟明暸意外發生乃不可抗力之情事，且死者蔡文火
      與被告亦為好友，車禍發生亦係被告善意搭載蔡文火所致，故訴外人蔡德達與
      蔡王專，除希望死者早日安息外，更希望此事件能早日平息，其所受精神痛苦
      應比一般車禍之情形輕微，故原告所列精神慰撫金似乎過高。
    (4)此外，本件訴外人蔡德達與蔡王專若真受有損害，應由渠等向被告主張其所受
      損害之金額，而非任由原告片面計算，原告如是主張，尚嫌粗略且無依據，至
      被告給付之貳拾柒萬元，係屬道義補償，並非賠償金；另保險金額壹佰肆拾萬
      元，原告若無取得損害賠償請求權，自不得向被告請求給付。
（三）再詳而言之，按依強制汽車責任保險法第二十七條第一款、強制汽車責任保險
      單條款第五條第一項第一款固規定，被保險汽車發生交通事故，加害人酒醉駕
      車者，保險人仍應依本法規定給付保險金，但在給付金額範圍內，可向加害人
      求償。其立法目的係在於為保障第三人，故例外於被保險人酒醉肇事之情況下
      ，仍應給付保險金，然為處罰被保險人因酒醉駕駛而降低注意力，致過失造成
      車禍，故亦例外規定保險人可對被保險人求償，惟求償對象以「加害人」為限
      ，而所謂加害人，依強制汽車保險法第九條規定，係指汽車交通事故之行為人
      ，而此行為人當係指因自己之故意或過失行為而造成車禍者而言，蓋在民事責
      任體系中，除非另有規定，仍以有責主義為原則。再者，如認無過失但符合強
      制汽車保險法第二十七條各款情況，仍得為保險人求償之對象，則與保險之意
      旨違背；在傳統保險之體系中，最應受保護者為被保險人，然依強制汽車保險
      法第一條，其立法目的乃為使汽車交通事故所致體傷、殘廢或死亡之受害人，
      迅速獲得基本保障，並維護道路交通安全。故解釋上最應受保護則轉變為第三
      人，並因此規定保險人將保險金直接給付與第三人，然在處理有關保險人與被
      保險人之關係時，仍應回到傳統保險體系，原則上仍應以保障被保險人為原則
      ，被保險人雖因酒精測試值超過道路交通安全規則第一百十四條第二款之規定
      ，然其對於車禍之發生並無故意或過失，依現行民法對於交通事故侵權行為責
      任之歸屬，仍以故意過失為要件，則被保險人依民法本毋庸負擔損害賠償責任
      ，如何可因強制汽車責任保險法之施行，保險人可向被保險人代位求償，而使
      被保險人更處於不利之地位，是此部分費用自應由保險人自行吸收。查本件交
      通事故是被告行經新竹縣寶山鄉○○村○○路段時，為閃避對向來車，失控撞
      上路樹所致，倘非對向來車速度過快，且切入被告行駛之車道，本交通事故當
      不致生。被告雖有飲酒，惟意識相當清楚，故被告對本件交通事故之發生應無
      任何故意或過失，若認無過失但符合強制汽車保險法第二十七條各款情況，仍
      得為保險人求償之對象，則與保險之意旨違背，且損害被保險人權益。
四、證據：聲請傳訊證人陳正平、康有財、廖聖義。
丙、本院依職權調取臺灣新竹地方法院九十年交訴字第二號刑事卷宗。
    理    由
一、本件原告主張：被告為原告公司汽車保險單第１５０２０９Ｂ０６５３００號所
    承保被告所有ＯＪ－７２６９號自小客車之被保險人，於八十九年十一月五日十
    三時三十分許，於新竹縣寶山鄉○○村○○路金山電桿六七號之處，因被告駕車
    前曾在工寮吃燒酒雞，於呼氣中酒精濃度測定值達○．五八ＭＧ＼Ｌ之狀況下，
    並以七十公里之時速失控撞向山壁（土堤），車內乘客蔡文火因本件事禍事故而
    死亡，故原告業已依與被保險人間之強制汽車責任保險契約暨財政部、交通部所
    公布之強制汽車保險給付之定額標準，賠付受害人壹佰肆拾萬元等情，業據原告
    提出新竹縣警察局竹東分局寶山分駐所道路交通事故證明書、臺灣新竹地方法院
    檢察署相驗屍體證明書、東泰產物保險公司強制汽車保險理賠計算書、領款收據
    、財政部、交通部會銜令等資料為證，並有道路交通事故調查報告表、新竹縣警
    察局舉發違反道路交通管理事件通知書暨呼氣酒精濃度測試表附於臺灣新竹地方
    法院檢察署八十九年度偵字第六二八四號卷宗可稽，且經被告就前開事實及其呼
    氣酒精濃度測定值加以自認，堪信為真實。
二、原告復主張依強制汽車責任保險單條款第五條第一項第一款之約定及強制汽車責
    任保險法第二十七條之規定，向被告求償前開已給付之金額壹佰肆拾萬元。
    被告則以：本件車禍之發生，係因為閃避對向行駛至其車道之來車，致其反應不
    及之故，其並無肇事責任，更無過失等語。退步言之，即便被告果負有損害賠償
    責任，請衡量受害人因被告之載送而擴其活動範圍，駕駛人為駕駛汽車，應認係
    被害人之使用人，故應審酌被告與受害人之過失比例，減輕被告之賠償金額等語
    置辯。
三、經查：
（一）按駕駛人駕駛汽車，應遵守道路交通標誌示，行車速度應依規定，汽車行駛時
      ，駕駛人應注意車前狀況，並隨時採取必要之安全措施，又行經彎道、坡路，
      均應減速慢行，作隨時停車之準備及飲酒後吐氣所含酒精濃度超過每公升○、
      二五毫克以上者，不得駕車，道路交通安全規則第九十條、第九十三條、第九
      十四條、第一百十四條第二款分別定有明文。查，肇事路段之時速為四十公里
      ，此有道路交通事故調查報告表附於臺灣新竹地方法院檢察署八十九年度偵字
      第六二八四號卷宗可參，被告對於上開規定及肇事現場之時速限制應為知悉，
      且依當時天侯陰有細雨，光線為日間自然光、道路為彎曲縣道、路面無障礙物
      、視距良好等情，被告應無不能注意之狀況，尤於飲酒後達酒精濃度測試值為
      每公升高達Ｏ‧五八毫克之狀態下，以時速七十公里之速度超速行駛於下坡彎
      道，復以經行車事故鑑定委員會鑑定之結果，被告「丁○○酒醉（○．五八Ｍ
      Ｇ＼Ｌ）駕駛自小客車超速（７０ＫＭ＼Ｈ）閃避失控為肇事原因」，故被告
      確有因酒醉駕車且超速等過失行為。
（二）
  １、按損害賠償之債，以有損害之發生及有責原因之事實，並二者之間有相當因果
      關係為其成立要件，所謂相當因果關係，係以行為人之行為所造成的客觀存在
      事實，為觀察的基礎，並就此客觀存在事實，依吾人智識經驗判斷，通常均有
      發生同樣損害結果之可能者，該行為人之行為與損害之間，即有因果關係。
  ２、本件被告有前開過失行為，而被害人蔡文火確因本件車禍受有額頂部、左耳部
      、頸部正面、額部、上頜部、下頜部、右胸部、左肩部、右背部、右上臂、左
      前臂內側、左小腿正面等處之傷害，經送醫急救後，仍不治死亡等情，此經臺
      灣新竹地方法院檢察署檢察官督同法醫相驗，並製有勘驗筆錄、相驗屍體證明
      書及驗斷書各一份附於前開偵查卷內可稽，故被告之過失行為與被害人之死亡
      間有相當因果關係，此經臺灣新竹地方法院九十年交訴字第二號判決，亦同前
      開之認定，有本院依職權調取臺灣新竹地方法院九十年交訴字第二號刑事卷宗
      內附前開訊問筆錄、台灣省竹苗區車輛行車事故鑑定委員會鑑定意見書可稽，
      應屬無訛。
  ３、至被告以其係因為閃避對向行駛至其車道之來車，致其反應不及之故，其並無
      肇事責任，更無過失等語等語置辯，復經證人廖聖義、陳正平、康有財雖均證
      稱：被告係為閃避對向來車，始撞及土堤，惟亦稱：當時正下著雨，一行人在
      工寮吃完燒酒雞後，由被告駕駛自小客車下山，行經之道路有多處彎角等語，
      綜上情觀之，被告實未注意事發當時陰雨之天侯可能導致路面之溼滑、路途亦
      非平直無坡，更漠視酒精成分對人之意識能力具有不良影響，飲酒後會導致對
      週遭事務之辨識及反應能力較平常狀況薄弱等狀況，又未遵守行車時之時速限
      制，減速慢行，竟於下坡彎曲路段以七十公里之時速超速行駛，被告上開行為
      必然已大幅增加駕駛動力交通工具之危險性，縱使誠有被告及證人等所稱之對
      向來車同為本件車禍事故之肇因，亦無法藉以完全免除被告之對本件車禍之肇
      事責任，是被告以其對本件事故並無過失為辯，實難置信。
（三）復以，被告經臺灣新竹地方法院刑事庭以被告服用酒類，不能安全駕駛動力交
      通工具而駕駛，處期徒刑貳月，又因過失致人於死，處有期徒刑捌月，應執行
      有期徒刑玖月，緩刑參年確定，此經本院依職權調取臺灣新竹地方法院檢察署
      八十九年度偵字第六二八四號偵查卷宗、臺灣新竹地方法院九十年度交訴字第
      二號刑事卷宗審認無訛，亦同本院前開認定。是以被告因過失侵害被害人蔡文
      火生命權之事實，自屬有據。
四、原告主張：依據強制汽車責任保險法第二十七條第一款及原告與被告間所訂之強
    制汽車責任保險契約條款第五條第一項第一款之規定，原告得於給付金額範圍內
    向被保險人即被告求償。被告復爭執：本件原告係因強制汽車責任保險法之施行
    ，故可向被保險人代位求償，然不應使被保險人更處於不利之地位，故應斟酌被
    告與受害人之過失比例，減輕被告之賠償金額等語。是本件爭執要點厥為強制汽
    車責任保險法第二十七條之規定所賦予保險人對被保險人所得主張之權利性質究
    為求償權，抑或代位權，此法律性質之特定，涉及針對被告酒醉後又超速駕車行
    駛，而與他人發生車禍，於此過失之情形下，造成車內乘客之傷亡，是否於原告
    給付保險金後，須審酌受害人與加害人即被告之過失比例，以量定被告之賠償範
    圍？
五、次按強制汽車責任保險法第二十七條第一款雖規定被保險汽車發生汽車交通事故
    ，加害人有酒醉而駕車之情事，保險人仍應依強制汽車責任保險法規定給付保險
    金，但得在給付金額範圍內對加害人求償，針對此有關保險人對加害人「求償權
    」規定，抑法條用語不當，本質上仍係代位權之規定，容有不同見解，然如採求
    償權說，於立法例及法理上是否妥適，亦非毫無質疑，復依此法之立法意旨，乃
    因被保險人或汽車使用人之故意或其他惡意行為，於通常保險多屬除外不保之範
    圍，參以強制汽車責任保險則係一政策性質之保險，為保障受害人得迅速獲得賠
    償而有基本保障，避免向加害人求償費時耗力，且將被保險人無清償能力之危險
    移轉至保險人，始規定於該條各款情形時，保險人仍應為保險理賠，惟為求得平
    衡及避免因而發生高度之道德危險，於有該情形下，賦予保險人得代位行使受害
    人對於惡意被保險人之損害賠償請求權，而由被保險人負終局之賠償責任。然本
    法究非在使依法律原應負損害賠償責任之人，因本法之規定而加重、減輕或甚免
    除其應負之損害賠償責任，否則即有顯失公平之虞，亦非強制汽車責任保險法之
    立法目的，是故保險人之所以能向被保險人求償，因保險人對受害人給付後，受
    讓受害人對被保險人之損害賠償請求權，從而，其請求之額度、時效之計算均應
    以受害人之請求權為基準，是以，應認強制汽車責任保險法第二十七條之規定，
    其本質上應屬於一代位權，否則對被保險人而言，有保險之存在反將處於較無保
    險契約存在時更不利之地位，實與保險之制度目的及公平原則有違。是以應認原
    告據強制汽車責任保險法第二十七條之主張，應係代位受害人所為對被告因本件
    車禍事故之侵權行為損害賠償請求權，先予敘明。
六、
（一）復按因故意或過失，不法侵害他人之權利者，負損害賠償責任；不法侵害他人
      致死者，對於支出殯葬費之人，亦應負損害賠償責任；被害人對於第三人負有
      法定扶養義務者，加害人對於該第三人亦應負損害賠償責任；不法侵害他人致
      死者，被害人之父、母、子、女及配偶，雖非財產上之損害，亦得請求賠償相
      當之金額，民法第一百八十四條第一項、第一百九十二條、第一百九十四條定
      有明文。
（二）本件原告對於受害人蔡文火之受益人給付保險金壹佰肆拾萬元後，所受讓之權
      利為受害人對被保險人之損害賠償請求權，因蔡文火未婚，揆諸前揭之法律規
      定，認蔡文火之父蔡德達、母蔡王專均為本件車禍事故之受害人，兩造對此並
      無爭執，誠堪採認。另被告雖於九十年一月二十一日與蔡德達成立和解，約定
      由被告給付蔡德達貳拾柒萬元，惟就強制汽車險之保險給付及蔡王專之部分，
      並未納入和解契約中，有該和解書附於本院九十年度交訴字第二號刑事卷宗可
      佐，是原告依強制汽車責任保險法第二十七條之規定代位求償，應屬有據。茲
      就原告所代位蔡德達、蔡王專之權利，請求被告賠償之項目及費用，分述如下
      ：
  １、殯葬費部分：原告無法提出處理受害人蔡文火殯葬事宜之相關費用單據，復以
      殯葬費依死者之年齡、個人意願、社經地位、家族傳統、各地習俗等因素差異
      甚鉅，加以喪葬禮儀品目之眾多，使儀禮支出之費用多寡相距亦遠，是以，本
      院審酌蔡文火死亡時正值壯年（三十七歲）、為一從事板模工之勞力工作者（
      參上述偵查卷宗八十九年十一月六日蔡文火之父蔡德達之陳述）、父母年事已
      高、居住於台中縣等因素，並參以台中縣市殯葬儀禮之平均費用（電詢殯葬業
      公會、殯葬業工會，並製成電話紀錄在案），認蔡文火之喪葬費以貳拾伍萬元
      為適當。
  ２、扶養費部分：
（１）查訴外人蔡德達為受害人蔡文火之父，訴外人蔡王專為受害人蔡文火之母，於
      蔡文火八十九年十一月五日死亡時，分別為年八十歲、七十七歲，得請求子女
      共同扶養，被告對此並無爭執，復蔡德達、蔡王專育有三兒二女，有戶籍謄本
      一份可稽，是以蔡德達與蔡王專所得請求之扶養費，應按由五名子女之共同分
      擔之；故蔡文火應負擔之扶養義務為五分之一。
（２）查受害人蔡文火之父即訴外人蔡達德九年六月十四日生，按內政部統計公布之
      八十八年臺閩地區簡易生命表（男性），於蔡文火死亡時平均餘命尚有七、○
      四年，此第一年不扣除中間利息之霍夫曼係數表計算參數為六、000000
      0；訴外人即其母蔡王專十二年二月二十六日生，按八十八年台灣地區簡易生
      命表女性平均餘命尚有九、○三年，再依按八十九年度綜合所得稅扶養親屬寬
      減額每人每年柒萬肆仟元計算，依第一年不扣除中間利息之霍夫曼係數表計算
      參數七、0000000計，蔡達德所得請求之扶養費為玖萬零柒佰柒拾柒元
      ，【計算公式：6.0000000×74000÷5＝90777，元以下四捨五入】，蔡王專所
      得請求之扶養費為壹拾壹萬貳仟參佰壹拾貳元【計算公式：7.588627×74000
      ÷5＝1123 12，元以下四捨五入】，原告所得代位請求之扶養費，共計為貳拾
      萬參仟零捌拾玖元。
  ３、精神慰撫金部分：
      受害人蔡文火為蔡德達、蔡王專之三子，蔡文火正值壯年，因被告之過失行為
      而死亡，使白髮送黑髮人之悲慟須由蔡達德、蔡王專承擔，精神上痛苦實難言
      諭，並審酌被告實際之加害情況，職業為板模工人，而蔡達德、蔡王專均已年
      邁、蔡德達無業等一切狀況，認原告所代位請求之精神慰撫金，蔡達德伍拾萬
      元、蔡王專伍拾萬元，均為相當，應予准許。
七、
（一）綜右所述，蔡德達、蔡王專因本件車禍所受之損害，殯葬費為貳拾伍萬元，扶
      養費合計為貳拾萬參仟零捌拾玖元及精神慰撫金合計為壹佰萬元，共計壹佰肆
      拾伍萬參仟零佰捌拾玖元。
（二）惟按損害之發生或擴大，被害人與有過失者，法院得減輕賠償金額或免除之，
      民法第二百十七條第一項及第二項定有明文，此即過失相抵之法則。按過失相
      抵之責任減輕或免除，非為抗辯，而為請求權一部或全部之消滅，故過失相抵
      之要件具備時，法院得不待當事人之主張，逕以職權減輕賠償金額或免除之，
      最高法院八十年度臺上字第一七三號裁判、司法院七十九年十月二十九日廳
      民一字第九一四號函可參。復按民法第一百九十二條第一項及第一百九十四條
      之權利，係間接被害人得請求賠償之特例，上述請求權，自理論言，雖係固有
      之權利，然其權利既係基於侵權行為整個要件而發生，則此權利人縱係間接被
      害人，亦不能不負擔直接被害人之過失，倘直接被害人於損害之發生或擴大與
      有過失時，依公平之原則，亦應有民法第二百十七條過失相抵規定之適用，最
      高法院七十三年度臺再字第一八二號判例定有明文。再者，汽車駕駛人有過失
      致旁坐之人於死者，旁坐之人因係藉駕駛人載送而擴大其活動範圍，駕駛人為
      之駕駛汽車，應認係旁坐人之使用人，應類推適用民法第二百二十四條規定依
      同法第二百十七條第一項規定，減輕被告之賠償金額，最高法院七十四年臺上
      字第一一七○號判例可資參照。
（三）末查，本件被告稱伊係為閃避來車而撞及土堤，並有證人陳正平、康有財、廖
      聖義之證詞足綦，惟被告針對酒精成分對人之意識能力具有不良影響，且飲酒
      後會導致對週遭事務之辨識及反應能力較平常狀況薄弱等情況非但未加注意，
      復以超速行駛於彎道坡路，本院審酌前開肇事情節，應認被告與伊所稱之來車
      係本件車禍事故之共同侵權行為人，自應就此損害負連帶賠償之責，再者，受
      害人蔡文火於搭乘被告所駕駛之車輛前，即知悉被告有飲酒之事實，仍自願搭
      乘被告之自小客車而擴大其活動範圍，揆諸前揭法理，應就前開被告之肇事責
      任比例，減輕被告賠償之責百分之四十，認被告應負擔百分之六十之過失責任
      ，為間接受害人之蔡德達、蔡王專自應負擔直接受害人蔡文火之過失，是被告
      主張過失相抵，即無不合，是以，原告所得代位蔡德達、蔡王專請求之金額為
      捌拾柒萬壹仟捌佰伍拾參元【計算方式：0000000×60%＝871853元以下四捨五
      入】。
九、綜上所述，原告依強制汽車責任保險法第二十七條之規定，代位蔡德達、蔡王專
    對被告之侵權行為損害賠償請求權，請求被告給付原告捌拾柒萬壹仟捌佰伍拾參
    元，及均自支付命令送達之翌日，即九十年二月十五日起至清償日止，按年息百
    分之五計算之利息部分，為有理由，應予准許，超過部分則難謂有據，應予駁回
    。
十、本件原告勝訴部分，兩造均陳明願供擔請准宣告假執行或免為假執行，經核於法
    均無不合，爰分別酌定相當之擔保金額宣告之；至原告敗訴部分，其假執行之聲
    請，因訴之駁回而失所附麗，不予准許。
十一、本件因事證已臻明確，兩造其餘攻擊、防禦方法及所為之立證，與判決之結果
      不生若何影響，無庸再逐一予以論究，合併敘明。
十二、據上論結：本件原告之訴，為一部有理由，一部無理由，並依民事訴訟法第七
      十九條但書、第三百九十條第二項、第三百九十二條，判決如主文。
中      華      民      國    九十      年      十      月    二十二    日
                                臺灣台中地方法院民事第五庭
                                    審判長法  官  張惠立
                                          法  官  王邁揚
                                          法  官  劉兆菊
右為正本係照原本作成
如對本判決上訴，須於判決送達後廿日內向本院（台中市○○路○段九一號）提出上
訴狀（須按對告人數提出繕本）
中      華      民      國    九十      年      十      月  二十二    日
~B法院書記官


司法院資訊處製作；財團法人民間司法改革基金會備份。
